ACORDAO-COMPLETO-2345119

ACÓRDÃO 9691/2020 ATA 32/2020 - SEGUNDA CÂMARA

VISTOS, relatados e discutidos estes autos de Recurso de Reconsideração interpostos pela entidade Veros Ambiental - Sociedade Ambiental, Cultural e Educacional (Peça 35) , por meio do qual se insurge contra o Acórdão 1878/2018-TCU-Segunda Câmara (Peça 29) , que julgou irregulares as contas do Sr. Edimar Alves Pinheiro, ex-prefeito do Município de Pau D'Arco-TO, e condenou-o, solidariamente com a aludida empresa, ao pagamento da quantia de R$ 30.000,00 (trinta mil reais) ;
ACORDAM os Ministros do Tribunal de Contas da União, reunidos em sessão da 2ª Câmara, ante as razões expostas pelo Relator e com fundamento nos arts. 32, inciso I, e 33 da Lei 8.443/92, em:
9.1. conhecer do Recurso de Reconsideração interposto pela entidade Veros Ambiental - Sociedade Ambiental, Cultural e Educacional para, no mérito, negar-lhe provimento;
9.2. dar ciência da presente deliberação aos recorrentes e demais interessados.

Recurso de Reconsideração interposto pela entidade Veros Ambiental  Sociedade Ambiental, Cultural e Educacional, por meio do qual se insurge contra o Acórdão 1.878/2018-TCU-2ª Câmara, que julgou irregulares as contas do Sr. Edimar Alves Pinheiro, ex-prefeito do Município de Pau DArco-TO, e condenou-o, solidariamente com a aludida entidade, ao pagamento da quantia de R$ 100.000,00, aplicando, individualmente, aos responsáveis, multa no valor de R$ 30.000,00.

Segunda Câmara

Prefeitura Municipal de Pau D'arco - TO.

3. Interessados/Responsáveis/Recorrentes:
3.1. Interessado: Prefeitura Municipal de Pau D'arco - TO (CNPJ 25.063.991/0001-82).
3.2. Responsáveis: Edimar Alves Pinheiro (CPF XXX.505.381-XX) e Veros Ambiental - Sociedade Ambiental, Cultural e Educacional (CNPJ 06.341.285/0001-00).
3.3. Recorrente: Veros Ambiental - Sociedade Ambiental, Cultural e Educacional (06.341.285/0001-00).

13.1. Ministros presentes: Ana Arraes (Presidente), Augusto Nardes, Aroldo Cedraz (Relator) e Raimundo Carreiro.
13.2. Ministros-Substitutos presentes: Marcos Bemquerer Costa e André Luís de Carvalho.

AROLDO CEDRAZ

Ministro-Substituto André Luís de Carvalho.

Trata-se de Recursos de Reconsideração interposto pela empresa Veros Ambiental - Sociedade Ambiental, Cultural e Educacional (Peça 35) , por meio do qual se insurge contra o Acórdão 1878/2018-TCU-Segunda Câmara (Peça 29) , que julgou irregulares as suas contas, condenando-a, solidariamente com o Sr. Edimar Alves Pinheiro, ao pagamento da quantia apurada nos autos e aplicando, individualmente aos responsáveis, multa no valor de R$ R$ 30.000,00.
2.	A Secretaria de Recursos (Serur) analisou o feito, conforme instrução de Peça 53, que teve a anuência do corpo dirigente da unidade às Peças 54 e 55, que abaixo reproduzo como parte deste Relatório:
	"[...] HISTÓRICO
A presente Tomada de Contas Especial-TCE foi instaurada pelo Ministério do Turismo em desfavor de Edimar Alves Pinheiro, ex-prefeito de Pau D'arco - TO (gestões: 2005-2008 e 2009-2012) , diante da total impugnação dos dispêndios inerentes ao Convênio n. 371/2010 destinado ao apoio à realização da "I Feira e Exposição de Produtos Locais, Regionais, Nacionais - FEART de Pau D'arco/TO e Região", tendo a vigência do aludido ajuste sido fixada para o período de 15/5/2010 a 27/7/2011, com a previsão do aporte de recursos federais na ordem de R$ 100.000,00 à conta do Concedente, além de R$ 4.200,00 a título de contrapartida do Convenente, perfazendo o montante de R$ 104.200,00.
2.1. No âmbito do TCU, a Secex-ES promoveu a citação dos responsáveis para apresentarem as suas alegações de defesa e/ou recolherem o débito no valor original de R$ 100.000,00, diante da não comprovação da boa e da regular aplicação dos recursos federais, em face das seguintes falhas:
	a) ausência do registro em cartório e da publicidade na imprensa oficial sobre os contratos de exclusividade dos artistas com a empresa contratada, por inexigibilidade de licitação prevista no art. 25, III, da Lei 8.666/1993; e
	b) falta da documentação comprobatória sobre a execução dos eventos previstos, em desacordo com o art. 70, parágrafo único, da Constituição de 1988, com o art. 93 do Decreto-Lei 200/1967, e com a jurisprudência do TCU.
2.2. A unidade técnica propôs o acolhimento das alegações de defesa dos responsáveis e a regularidade das suas contas, por vislumbrar que teria ficado comprovada a execução do objeto pactuado. 
2.3. O MP/TCU discordou da proposta da unidade técnica, pugnando pela imputação do débito em desfavor do ex-prefeito pelo valor total repassado, conquanto tenha fixado um valor menor para a empresa contratada em um total de R$ 39.347,41, por vislumbrar que não caberia à aludida empresa comprovar a total execução do empreendimento, com exceção dos valores referentes à banda supostamente contratada.
2.4. O Relator a quo, Exmo. Ministro-substituto André Luís de Carvalho, após minucioso exame, acompanhou em parte o entendimento apresentado pelo MP/TCU, dissentindo no que tange ao valor do débito imputável à empresa contratada para a execução do mencionado evento, propondo, em seguida, pela rejeição das alegações de defesa dos responsáveis e o julgamento pela irregularidade das contas, com a condenação em débito solidário pela totalidade dos valores repassados e a aplicação da multa prevista no caput do art. 57 da Lei 8.443/1992, nos termos do Voto apresentado à Peça 30. Proposta que foi encampada pelos demais Membros do Colegiado desta Corte de Contas.
2.5. Irresignada com o julgamento, a empresa contratada interpôs o presente recurso de reconsideração, que se fundamenta nos fatos que, adiante, passar-se-á a relatar.
EXAME DE ADMISSIBILIDADE
Reitera-se o exame preliminar de admissibilidade efetuado por esta Secretaria (Peça 41) , ratificado pelo Exmo. Ministro Aroldo Cedraz (Peça 44) , que concluiu pelo conhecimento do recurso apresentado, nos termos dos artigos 32, inciso I, e 33, da Lei 8.443/1992, c/c o artigo 285, do RI/TCU, suspendendo os efeitos em relação aos itens 9.2, 9.3 e 9.5 do Acórdão recorrido, efeito suspensivo que se estende ao outro responsável condenado em solidariedade com o ora recorrente por se tratarem de circunstâncias objetivas, com fulcro no art. 281 do RI/TCU. 
EXAME DE MÉRITO
Delimitação
2.6. Constitui objeto do presente recurso definir se:
	a) a empresa contratada pode ser responsabilizada perante esta Corte de Contas;
	b) houve o emprego dos recursos na execução do evento cultural;
	c) os pareceres das unidades técnicas vinculam o Relator.
Da responsabilidade da recorrente.
2.7. Entende que é da responsabilidade do gestor público a instauração de procedimento administrativo, o que não foi feito (Peça 35, p. 2-6) .
Análise:
2.8. No tocante a ilegitimidade passiva da Veros Ambiental, ora recorrente, destaca-se que a sedimentada doutrina e jurisprudência pátria são pacíficas em garantir a competência privativa da Corte de Contas Federal para fixar a responsabilidade solidária do terceiro contratante que concorreu para o cometimento do dano apurado, conforme se depreende da leitura do art. 16, § 2º, alínea 'b', da Lei 8.443/1992.
2.9. Com efeito, de acordo com a sedimentada jurisprudência do TCU, vislumbram-se diversas decisões que alicerçam tal entendimento, dentre os quais podem ser citados os Acórdão 2562/2007-TCU-Primeira Câmara e 2.547/2008-Plenário, ambos do TCU, Relatores Ministros Augusto Nardes e Aroldo Cedraz.
2.10. Cabe, inicialmente, esclarecer que a previsão da solidariedade está expressa no art. 16, § 2º, da Lei 8.443/92 - LOTCU, de acordo, por consectário lógico, com o art. 265 do Código Civil que preceitua: "A solidariedade não se presume; resulta da lei ou da vontade das partes".
2.11. Portanto, como se presume destes arestos e da legislação, a responsabilidade solidária prevista na Lei Orgânica do TCU para se caracterizar necessita de três elementos tipificadores, a saber: julgamento das contas dos responsáveis como irregulares, com base justamente no artigo 16, inciso III, alíneas 'c' e 'd', da Lei 8.443/1992; subjacente ao dano, houver a conduta de um agente jurisdicionado a essa Corte especializada; e, por derradeiro, ter com sua conduta concorrido para o cometimento do dano apurado.
2.12. Com efeito, da análise de todo o conjunto probatório carreado aos autos, constata-se, de plano e a toda evidência, que houve o julgamento pela irregularidade das contas do Convênio na hipótese legal da alínea 'c', por ter sido caracterizado dano ao Erário decorrente de ato de gestão ilegítimo (item 9.2 do Acórdão recorrido) , o qual se originou da conduta irregular do gestor responsável pela utilização dos recursos federais, que por imposição constitucional encontra-se jurisdicionado a esta Corte, exatamente o ex-prefeito de Pau D'arco - TO, chefe do Poder Executivo, representante da Administração Pública, apontado como responsável pela própria Empresa contratada, ora recorrente, e com ela se solidariza por restituir os valores malversados. Logo, presente o primeiro e o segundo elementos tipificadores.
2.13. No que tange à concorrência da Empresa contratada para o cometimento do dano, a falta de comprovação de que os valores recebidos foram devidamente empregados na realização da "I Feira e Exposição de Produtos Locais, Regionais, Nacionais - FEART de Pau D'arco/TO e Região", por si só, já caracterizaria concurso da Empresa contratada, o que subsome sua conduta a hipótese legal prevista no art. 16, § 2º, da Lei 8.443/92 da LOTCU.
Da comprovação de que os recursos foram empregados na execução do programa cultural.
2.14. Objeta que executou efetivamente o objeto do convênio, com fundamento nas seguintes alegações (Peça 35, p. 2-6) :
	a) defende que o objeto do convênio de fato ocorreu;
	b) compreende que no TC Processo 016.324/2009-3 ficou assente que "a carta de exclusividade será direcionada à Prefeitura e deverá conter o nome do evento, data do evento e o (s) nome (s) do (s) artista (s) " e que "detinha as Cartas de Exclusividade dos artistas/bandas que se apresentaram no evento em questão, sendo irrelevante então se eram com datas específicas para o evento ou não". Acrescenta que não houve objeção prévia do Ministério do Turismo;
	c) alega que a Nota Fiscal emitida pelo seu empresário exclusivo "serviu para a correspondente quitação, tanto que não há reclamação de nenhum deles quanto ao não recebimento do cachê, ou seu recebimento à menor", o que estabeleceria o "nexo causal entre os recursos recebidos pelo evento em questão através do respectivo Convênio, e a quitação pelos artistas/bandas que se apresentaram".
Análise:
2.15. De plano, esclareça-se que os responsáveis tiveram suas contas julgadas irregulares, por esta Corte de Contas, em primeira instância administrativa, pela falta de documentação comprobatória sobre a execução do evento cultural previsto no Ajuste.
2.16. Nesse sentido, é necessário, inicialmente, delimitar as circunstâncias que conduziram a não aprovação das contas do Convênio por esta Corte de Contas (Peça 30) , in verbis:
9.	O MPTCU pugnou, dessa forma, pela integral imputação do débito em desfavor do ex-prefeito e pela parcial imputação do débito em desfavor da empresa contratada, sob o montante de R$ 39.347,41, já que não teria restado comprovado o efetivo pagamento do show em prol de Diney Alves, ao tempo em que haveria alguma demonstração de que a Veros Ambiental deteria os poderes de representação para o show supostamente executado pela suscitada banda na I Feart.
10.	Em sentido contrário, todavia, à referida proposta do Parquet especial, a inexistência da documentação comprobatória sobre a efetiva execução dos aludidos eventos deve configurar a inexecução do ajustado evento, em sintonia com o item 9.2.3.1 do aludido Acórdão 1435/2017-TCU-Plenário, e, por isso, entendo que o TCU deve promover a condenação de todos os responsáveis pelo integral ressarcimento dos valores inerentes ao Convênio nº 371/2010.
2.17. Observa-se que o item 9.2.3.1 do Acórdão 1435/2017-TCU-Plenário, Relator Ministro Vital do Rêgo, trata exatamente daquelas prestações de contas em que "houver indícios de inexecução do evento objeto do convênio;".
2.18. Fato que fora atestado pelo MPTCU, nos seguintes termos constantes do Relatório que acompanha o Acórdão recorrido (Peça 31, p. 7) :
9.	Verifica-se, ainda, que as fotos que serviriam, em tese, para atestar a realização das apresentações artísticas, mostram, tão somente, uma apresentação da Banda Batidão em local não identificado (segunda foto à peça 23, p. 11) , bem como um artista e uma banda que se apresentam em um palco, sem que seja possível afirmar que se trata de um show do cantor Diney Alves (foto à peça 23, p. 12) . Há que se destacar que nenhuma dessas fotografias permite afirmar que se trata dos shows previstos para a I Feart.
10. O Ministério Público conclui, assim, que não há, nesta TCE, 'documentação comprobatória da execução dos eventos previstos' (excerto dos ofícios de citação às peças 11 e 12) , o que motiva a rejeição das alegações de defesa apresentadas pelos responsáveis quanto a essa ocorrência, por não ter restado comprovada a execução. Adiante detalham-me as consequências dessa rejeição em relação à imputação de débitos nesta TCE, por haver diferenciação para um e outro responsável.
2.19. Por conseguinte, a recorrente não está sendo condenada somente pela falta de determinados elementos formais nas cartas de exclusividade (Peça 3, p. 52-53) , mas pela total ausência de comprovação de um evento deste porte em plena era da tecnologia em que o registro de eventos desta natureza é abundante.
2.20. A ausência de comprovação da execução do Convênio é incapaz de alterar o juízo de valor outrora firmado, remanescendo o débito apurado.
Do parecer da unidade técnica.
2.21. Informa que a unidade técnica acatou as alegações de defesa (Peça 35, p. 2-6) .
Análise:
2.22. Observa-se que nenhuma das análises técnicas precedentes ao Voto do Ministro Relator, seja pela condenação, como os relatórios do Ministério do Turismo ou da CGU pela irregularidade das contas (Peça 1, p. 74-75, 119 e 137-139) ou pelo acatamento das alegações pela unidade técnica (Peça 25) ou pela rejeição das alegações de defesa pelo MPTCU (Peça 28) , vincula o juízo de valor a ser feito pelo Relator ou a decisão colegiada desta Corte de Contas, as quais são fundamentadas pelos fatos encontrados nos autos e descritos no Voto que fundamenta o Acórdão recorrido (Peça 30) .
CONCLUSÃO
Das análises anteriores, conclui-se que:
	a) a falta de comprovação de que os valores recebidos foram devidamente empregados na realização da "I Feira e Exposição de Produtos Locais, Regionais, Nacionais - FEART de Pau D'arco/TO e Região", por si só, já caracterizaria concurso da Empresa contratada, o que subsome sua conduta a hipótese legal prevista no art. 16, § 2º, da Lei 8.443/92 da LOTCU;
	b) a recorrente não está sendo condenada somente pela falta de determinados elementos formais nas cartas de exclusividade (Peça 3, p. 52-53) , mas pela total ausência de comprovação de um evento deste porte em plena era da tecnologia em que o registro de eventos desta natureza é abundante;
	c) nenhuma das análises técnicas precedentes ao Voto do Ministro Relator vincula o juízo de valor a ser feito pelo Relator ou a decisão colegiada desta Corte de Contas, as quais são fundamentadas pelos fatos encontrados nos autos e descritos no Voto que fundamenta o Acórdão recorrido.
2.23. Ante o exposto, não foi trazido aos autos nenhum argumento que detenha o condão de modificar o julgado de origem, Acórdão 1878/2018-TCU-Segunda Câmara, motivo por que este não está a merecer reforma, devendo ser, por consequência, prestigiado e mantido.
PROPOSTA DE ENCAMINHAMENTO
Ante o exposto, submetem-se os autos à consideração superior, propondo-se, com fundamento nos artigos 32, inciso I, e 33, da Lei 8.443/1992, c/c o artigo 285, do RI/TCU:
a) conhecer do recurso de reconsideração interposto por Veros Ambiental - Sociedade Ambiental, Cultural e Educacional (CNPJ 06.341.285/0001-00) e, no mérito, negar-lhe provimento;
b) dar ciência do Acórdão que for prolatado às entidades/órgãos interessados, à Procuradoria da República no Estado de Tocantins e à recorrente, ressaltando-se que o Relatório e o Voto que o fundamentarem podem ser consultados no endereço www.tcu.gov/acordaos, no dia seguinte ao de sua oficialização. [...]".
3.	O Ministério Público junto a este Tribunal, no parecer à Peça 56, manifestou discordância com a proposta da Serur, ante os seguintes fundamentos:
"[...] Neste processo, a Veros Ambiental foi condenada a ressarcir ao Tesouro Nacional a totalidade dos valores que o município de Pau D'Arco/TO recebeu do MTur. No voto condutor da deliberação recorrida, a situação jurídica da associação privada contratada foi equiparada à do ente federativo convenente, ou seja, com o entendimento de que também caberia à recorrente o ônus de comprovar a execução do objeto do Convênio 371/2010.
No mesmo sentido externado na manifestação do Parquet de Contas que precedeu à aprovação, pela 2ª Câmara do TCU, da deliberação recorrida (parecer à peça 28) , reitera-se a necessidade de que o Tribunal promova a distinção de responsabilidades entre aquela atribuível ao ente convenente - que exerce o múnus público, respondendo diretamente perante o órgão concedente e os órgãos de controle pela regular gestão dos recursos federais - e aquela que pode ser exigida da entidade contratada, que deve ser circunscrita ao respectivo instrumento jurídico (vide Contrato de Prestação de Serviços firmado em 15/5/2010 entre a prefeitura municipal de Pau D´Arco e a Veros Ambiental- peça 3, p. 42-44) .
No caso, a Veros Ambiental tinha a obrigação de cumprir o objeto para o qual foi contratada pelo município, qual seja, a execução dos dois shows durante a I Feart, sendo dela exigível, nos termos da jurisprudência do TCU (vide, em especial, os Acórdãos 96/2008 - relator: Ministro Benjamin Zymler; 1.435/2017 - relator: Ministro Vital do Rêgo; e 2.649/2017 relator: Ministro Vital do Rêgo, todos do Plenário) , que contasse com a devida representação legal da Banda Batidão e do artista Diney Alves, a fim de que pudesse receber do convenente os valores concernentes à contraprestação pelos serviços por eles prestados ou que deveriam ter sido prestados.
No parecer à peça 28, o Ministério Público havia defendido a imputação de débito apenas parcial à Veros Ambiental, com fundamento na distinção de responsabilidades anteriormente mencionada, no sentido de que essa associação privada somente poderia responder por débito nesta TCE limitado à parcela recebida da prefeitura municipal referente ao artista Diney Alves, com relação ao qual não restou comprovada a representação legal pela recorrente.
Transcreve-se, a seguir, o trecho do citado parecer por meio do qual restou consignado o fundamento para a proposta então apresentada pelo Parquet de Contas, de imputação de débito apenas parcial à Veros Ambiental:
Não resta dúvida de que, a depender das circunstâncias de cada caso concreto - vide ressalva consignada no item 9.2.3 do Acórdão 1435/2017-TCU-Plenário -, pode haver a responsabilização de terceiros contratados por entes federativos convenentes para a prestação de serviços no âmbito de convênios cujo objeto seja a promoção de eventos turísticos.
Apesar de propor a rejeição das alegações de defesa apresentadas por ambos os responsáveis, o Ministério Público entende que não há como imputar à Veros Ambiental o débito pelo total repassado pelo MTur ao município de Pau D´Arco. Isso porque o que se tem nesta TCE é a falta de comprovação da apresentação da Banda Batidão e do artista Diney Alves na I Feart - ou seja, há uma presunção de inexecução, assim como mencionado no Acórdão 10355/2017-TCU-Segunda Câmara -, e não a conclusão pela inequívoca inexecução do evento. No presente caso, os shows, eventualmente, podem até ter sido realizados, mas a correspondente execução não restou comprovada nos autos.
Assim, em face dessas considerações, este representante do Ministério Público entende incabível atribuir à Vero Ambiental o dever de comprovar a execução dos shows durante a I Feart, pois tal mister cabe, em princípio, apenas ao convenente, ressalvadas as hipóteses em que existam indícios robustos de inexecução, para além da mera não comprovação da realização do evento pelo convenente.
Não obstante, o fato de não ter a referida empresa demonstrado que representava o artista Diney Alves durante a I Feart implica rompimento do nexo entre os valores oriundos do convênio, por ela recebidos, e a despesa realizada em relação ao referido artista.
Como não houve comprovação da existência do nexo de causalidade - ou seja, de que a quantia que, supostamente, foi direcionada ao pagamento do show de Diney Alves tenha sido recebida por detentor de contrato de exclusividade para a execução da avença ou mesmo por legítimo representante do artista -, deve haver, além do julgamento pela irregularidade das contas da Veros Ambiental, a imputação de débito à empresa pelo valor correspondente ao show cuja representação não restou comprovada, no montante de R$ 39.347,41 (R$ 41.000,00 x 0,959, a fim de manter a proporcionalidade de 95,9% recursos federais) .
Ao ex-prefeito do Município de Pau D'Arco, por ser do convenente a responsabilidade de demonstrar a execução do objeto do convênio, sugere-se a imputação de débito pela integralidade dos valores repassados ao MTur, aplicando-se a solidariedade com a Veros Ambiental quanto ao referido montante de R$ 39.347,41. Tal conclusão decorre da não observância, pelo convenente, das seguintes disposições do Acórdão 1459/2012-TCU-Plenário (Relator: Min. Augusto Nardes) , proferido em sede de consulta e que foi expressamente mencionado no ofício de citação dirigido ao Sr. Edimar Alves Pinheiro (peça 12) :
9.2 responder ao consulente [Ministro do Turismo] que:
9.2.1 a análise de prestação de contas relativas a convênios celebrados pelo Ministério do Turismo deve observar, quanto aos documentos que a compõem, a legislação vigente à época da celebração da avença e o prescrito no termo de ajuste, sendo sempre necessário que o cumprimento do objeto pelo convenente reste indubitavelmente comprovado;
 (grifo nosso) 
 (peça 28, p. 4-5 - grifos nossos e do original) 
Com os mesmos fundamentos que constaram do parecer à peça 28, por remanescerem os entendimentos de que não cabe à Veros Ambiental demonstrar a execução do objeto do Convênio 371/2010, pois tal missão é do convenente, representado pelo ex-prefeito do Município de Pau D'Arco/TO, e que há, neste processo, apenas a presunção de inexecução dos shows contratados junto à recorrente e não a conclusão pela inequívoca inexecução das apresentações artísticas durante a I Feart, o Ministério Público sugere o conhecimento do recurso de reconsideração e, no mérito, seu provimento parcial.
Em consequência, propõe a alteração do Acórdão 1878/2018-TCU-Segunda Câmara, de modo que sejam julgadas irregulares as contas da Veros Ambiental (vide Acórdão 946/2013-TCU-Plenário - relator: Ministro Benjamin Zymler e Acórdão 9796/2018-TCU-Segunda Câmara - relator: Ministro Aroldo Cedraz) , providência que não foi adotada na deliberação recorrida, e que o débito atribuído à referida associação privada seja reduzido para R$ 39.347,41 (data de ocorrência: 10/6/2011, com abatimento do crédito de R$ 7,37, com data de ocorrência em 26/8/2011) . Desse modo, o item 9.2 do acórdão recorrido passaria a ter a seguinte redação:
9.2. com fundamento nos arts. 1º, inciso I, e 16, inciso III, alíneas 'b' e 'c', e § 2º da Lei 8.443/1992 c/c os arts. 19 e 23, inciso III, dessa lei, e com arts. 1º, inciso I; 209, incisos II e III, e §§ 3º e 5º; 210 e 214, inciso III, do Regimento Interno/TCU, julgar irregulares as contas do Sr. Edimar Alves Pinheiro e da Veros Ambiental - Sociedade Ambiental, Cultural e Educacional, com a condenação dos responsáveis ao pagamento das quantias a seguir discriminadas, com a fixação do prazo de quinze dias, a contar das notificações, para comprovarem, perante o Tribunal (art. 214, inciso III, alínea "a", do Regimento Interno/TCU) , o recolhimento das dívidas à Conta Única do Tesouro Nacional, atualizadas monetariamente e acrescidas dos juros de mora, calculados a partir de 10/6/2011, com abatimento do crédito de R$ 7,37, com data de ocorrência em 26/8/2011, até a data do recolhimento, na forma prevista na legislação em vigor:
	RESPONSÁVEIS
	VALOR (R$) 

	Sr. Edimar Alves Pinheiro
	60.652,59

	Sr. Edimar Alves Pinheiro e Veros Ambiental - Sociedade Ambiental, Cultural e Educacional (solidários) 
	39.347,41

Por fim, caso acolhida a proposta de redução de débito ora apresentada, o Ministério Público observa a necessidade de que seja reduzida, proporcionalmente, a multa individual que foi imposta à Veros Ambiental por meio do item 9.3 do Acórdão 1878/2018-TCU-Segunda Câmara. [...]".
É o Relatório.

8.1. Jackson Weber (7845-B/OAB-TO), representando Edimar Alves Pinheiro.
8.2. Rafael Dalla Costa (4696/OAB-TO), representando Veros Ambiental - Sociedade Ambiental, Cultural e Educacional.

Procurador Rodrigo Medeiros de Lima.

RECURSO DE RECONSIDERAÇÃO. TOMADA DE CONTAS ESPECIAL. CONVÊNIO. MINISTÉRIO DO TURISMO. APOIO À REALIZAÇÃO DA "I FEIRA E EXPOSIÇÃO DE PRODUTOS LOCAIS, REGIONAIS, NACIONAIS - FEART DE PAU D'ARCO/TO E REGIÃO". IRREGULARIDADES NA APLICAÇÃO DOS RECURSOS. CITAÇÃO. CONTAS IRREGULARES. DÉBITO. MULTA. RECURSO DE RECONSIDERAÇÃO. RAZÕES RECURSAIS NÃO SUFICIENTES PARA AFASTAR AS IRREGULARIDADES. CONHECIMENTO. NÃO PROVIMENTO. COMUNICAÇÕES.

TOMADA DE CONTAS ESPECIAL (TCE)

Secretaria de Recursos (Serur); Secretaria de Controle Externo de Tomada de Contas Especial (SecexTCE).

Aprecia-se nesta oportunidade Recurso de Reconsideração interposto pela empresa Veros Ambiental - Sociedade Ambiental, Cultural e Educacional (Peça 35) , por meio do qual se insurge contra o Acórdão 1878/2018-TCU-Segunda Câmara (Peça 29) , que julgou irregulares as contas do Sr. Edimar Alves Pinheiro, ex-prefeito do Município de Pau D'Arco-TO, e condenou-o, solidariamente com a aludida empresa, ao pagamento da quantia de R$ 100.000,00, aplicando, individualmente, aos responsáveis, multa no valor de R$ 30.000,00.
2.	Inicialmente, registro que o Recurso de Reconsideração pode ser conhecido, tendo em vista que os requisitos legais e regimentais previstos para a espécie estão devidamente preenchidos.
3.	O débito decorreu da conclusão, apresentada no Voto condutor do Acórdão 1878/2018-TCU-Segunda Câmara, de que não teria sido comprovada a execução do objeto do Convênio 371/2010, qual seja, a apresentação da Banda Batidão, pelo valor de R$ 63.200,00 (Peça 1, p. 12) , e do artista Diney Alves, pelo montante de R$ 41.000,00 (Peça 1, p. 12) .
4.	Observa-se, nos pareceres transcritos no Relatório precedente, que a empresa Veros Ambiental era intermediária na Representação artística e no recebimento dos pagamentos das atrações musicais que se apresentaram ou deveriam ter se apresentado na "I Feira e Exposição de Produtos Locais, Regionais, Nacionais - Feart de Pau D´Arco - TO e Região", no período de 15 a 22/5/2010, sendo que não constam evidências nos autos de que os artistas tenham recebido os valores pagos pela Prefeitura Municipal de Pau D'Arco-TO.
5.	A recorrente em sua peça recursal alega, em essência, que:
	a) seria da responsabilidade do gestor público a instauração de procedimento administrativo, o que não foi feito;
	b) executou efetivamente o objeto do convênio e que os shows ocorreram;
	c) ficou assente no TC Processo 016.324/2009-3 que "a carta de exclusividade será direcionada à Prefeitura e deverá conter o nome do evento, data do evento e o (s) nome (s) do (s) artista (s) " e que "detinha as Cartas de Exclusividade dos artistas/bandas que se apresentaram no evento em questão, sendo irrelevante então se eram com datas específicas para o evento ou não". Acrescenta que não houve objeção prévia do Ministério do Turismo;
	d) a Nota Fiscal emitida pelo seu empresário exclusivo "serviu para a correspondente quitação, tanto que não há reclamação de nenhum deles quanto ao não recebimento do cachê, ou seu recebimento à menor", o que estabeleceria o "nexo causal entre os recursos recebidos pelo evento em questão através do respectivo Convênio, e a quitação pelos artistas/bandas que se apresentaram";
	e) que a unidade técnica teria acatado as suas alegações de defesa.
6.	Ao analisar o recurso apresentado pela associação privada que foi contratada pelo ente federativo convenente, a Secretaria de Recursos do Tribunal (Serur) entendeu que a recorrente não apresentou elementos capazes de infirmar a conclusão que serviu de fundamento para sua condenação neste processo de Tomada de Contas Especial (TCE) , pela integralidade dos valores repassados ao município de Pau D'Arco/TO pelo Ministério do Turismo (MTur) .
7.	Em apertada síntese, a Serur argumenta que:
	a) a sedimentada doutrina e jurisprudência pátria são pacíficas em garantir a competência privativa do TCU para fixar a responsabilidade solidária do terceiro contratante que concorreu para o cometimento do dano apurado;
	b) a falta de comprovação de que os valores recebidos foram devidamente empregados na realização da "I Feira e Exposição de Produtos Locais, Regionais, Nacionais - Feart de Pau D'arco-TO e Região", por si só, já caracterizaria concurso da Empresa contratada, o que subsome sua conduta a hipótese legal prevista no art. 16, § 2º, da Lei 8.443/92 da LOTCU;
	c) a recorrente não está sendo condenada somente pela falta de determinados elementos formais nas cartas de exclusividade (Peça 3, p. 52-53) , mas pela total ausência de comprovação de um evento deste porte em plena era da tecnologia em que o registro de eventos desta natureza é abundante;
	d) nenhuma das análises técnicas precedentes ao Voto do Ministro Relator vincula o juízo de valor a ser feito pelo Relator ou a decisão colegiada desta Corte de Contas, as quais são fundamentadas pelos fatos encontrados nos autos e descritos no Voto que fundamenta o Acórdão recorrido.
8.	Assim, por entender que a Veros Ambiental não comprovou que os valores por ela recebidos da Prefeitura Municipal que a contratou serviram para a realização dos shows durante a I Feart, a Serur sugeriu que o Recurso de Reconsideração fosse conhecido e que, no mérito, tivesse seu provimento negado.
9.	O Ministério Público junto a este Tribunal, no parecer à Peça 56, manifestou discordância com a proposta da Serur, ante os seguintes fundamentos:
	a) no voto condutor da deliberação recorrida, a situação jurídica da associação privada contratada foi equiparada à do ente federativo convenente, ou seja, com o entendimento de que também caberia à recorrente o ônus de comprovar a execução do objeto do Convênio 371/2010;
	b) reitera a necessidade de que o Tribunal promova a distinção de responsabilidades entre aquela atribuível ao ente convenente - que exerce o múnus público, respondendo diretamente perante o órgão concedente e os órgãos de controle pela regular gestão dos recursos federais - e aquela que pode ser exigida da entidade contratada, que deve ser circunscrita ao respectivo instrumento jurídico (Contrato de Prestação de Serviços firmado em 15/5/2010 entre a prefeitura municipal de Pau D´Arco e a Veros Ambiental) ;
	c) a Veros Ambiental tinha a obrigação de cumprir o objeto para o qual foi contratada pelo município, qual seja, a execução dos dois shows durante a I Feart, sendo dela exigível, nos termos da jurisprudência do TCU, que contasse com a devida Representação legal da Banda Batidão e do artista Diney Alves, a fim de que pudesse receber do convenente os valores concernentes à contraprestação pelos serviços por eles prestados ou que deveriam ter sido prestados;
	d) defendeu, em parecer na fase de julgamento da TCE, que a imputação de débito apenas parcial à Veros Ambiental, tem por fundamento a necessidade da distinção de responsabilidades. A associação privada somente poderia responder por débito nesta TCE limitado à parcela recebida da Prefeitura Municipal referente ao artista Diney Alves, com relação ao qual não restou comprovada a Representação legal pela recorrente;
	e) não resta dúvida de que, a depender das circunstâncias de cada caso concreto pode haver a responsabilização de terceiros contratados por entes federativos convenentes para a prestação de serviços no âmbito de convênios cujo objeto seja a promoção de eventos turísticos;
	f) apesar de propor a rejeição das alegações de defesa apresentadas por ambos os responsáveis, entende que não há como imputar à Veros Ambiental o débito pelo total repassado pelo MTur ao município de Pau D´Arco. Isso porque o que se tem nesta TCE é a falta de comprovação da apresentação da Banda Batidão e do artista Diney Alves na I Feart - ou seja, há uma presunção de inexecução, assim como mencionado no Acórdão 10355/2017-TCU-Segunda Câmara -, e não a conclusão pela inequívoca inexecução do evento. No presente caso, os shows, eventualmente, podem até ter sido realizados, mas a correspondente execução não restou comprovada nos autos;
	g) entende incabível atribuir à Vero Ambiental o dever de comprovar a execução dos shows durante a I Feart, pois tal mister cabe, em princípio, apenas ao convenente, ressalvadas as hipóteses em que existam indícios robustos de inexecução, para além da mera não comprovação da realização do evento pelo convenente;
	h) não obstante o fato de não ter a empresa demonstrado que representava o artista Diney Alves durante a I Feart implicar rompimento do nexo entre os valores oriundos do convênio, por ela recebidos, e a despesa realizada em relação ao referido artista. Assim como não houve comprovação da existência do nexo de causalidade, deve haver, além do julgamento pela irregularidade das contas da Veros Ambiental, a imputação de débito à empresa pelo valor correspondente ao show cuja Representação não restou comprovada, no montante de R$ 39.347,41 (R$ 41.000,00 x 0,959, a fim de manter a proporcionalidade de 95,9% de recursos federais) ;
	i) ao ex-prefeito do Município de Pau D'Arco, por ser do convenente a responsabilidade de demonstrar a execução do objeto do convênio, sugere a imputação de débito pela integralidade dos valores repassados ao MTur, aplicando-se a solidariedade com a Veros Ambiental quanto ao referido montante de R$ 39.347,41. Tal conclusão decorre da não observância, pelo convenente, de disposições do Acórdão 1.459/2012-TCU.
10.	Assim, conclui, com os mesmos fundamentos que constaram do parecer à Peça 28, por remanescerem os entendimentos de que não cabe à Veros Ambiental demonstrar a execução do objeto do Convênio 371/2010, pois tal missão é do convenente, representado pelo ex-prefeito do Município de Pau D'arco- TO, e por não ter chegado à conclusão pela inequívoca inexecução das apresentações artísticas durante a I Feart, o Ministério Público sugere o conhecimento do Recurso de Reconsideração e, no mérito, seu provimento parcial.
11.	Desde logo, esclareço que acolho e incorporo às minhas razões de decidir o exame e as conclusões da Serur, sem prejuízo dos destaques e complementos que farei adiante.
12.	A responsabilidade da empresa Veros Ambiental decorre do fato de ter recebido recursos da Prefeitura Municipal de Pau D'arco-TO, transferidos pelo Ministério do Turismo mediante convênio, sem que tenha havido a devida comprovação de que os valores recebidos foram devidamente empregados na realização do objeto do convênio, o que caracteriza, de fato, concurso da empresa contratada, o que subsome sua conduta a hipótese legal prevista no art. 16, § 2º, da Lei 8.443/92 da LOTCU.
13.	A atual jurisprudência do TCU considera que, a despeito de a ausência dos contratos de exclusividade não ensejar, por si só, a constituição de débito, nos termos do Acórdão 1435/2017-TCU-Plenário, é necessário que haja nos autos elementos suficientes para estabelecer o nexo de causalidade dos recursos. Nessa linha, não foram apresentados, mesmo agora em sede recursal, elementos hábeis a demonstrar a realização do evento com a presença das atrações artísticas descritas no Plano de Trabalho.
14.	A ausência de comprovação de que os shows tenham ocorrido e a informação que a empresa contratada para a execução do objeto conveniado recebeu os valores, configura inadimplemento contratual, concorrendo, assim, para o cometimento do dano ao Erário apurado, o que atrai para a aludida entidade o instituto da solidariedade prevista no art. 16, § 2º, da Lei 8.443/92, conforme defendido pela Serur.
15.	Conforme também foi defendido pela Serur, a recorrente não está sendo condenada somente pela falta de determinados elementos formais nas cartas de exclusividade, mas pela "total ausência de comprovação da realização do evento.
	Com esses destaques, verifico que não vieram aos autos elementos capazes de alterar o juízo formulado pelo julgado recorrido, de modo que VOTO no sentido de que o Tribunal adote a deliberação que ora submeto à apreciação deste Colegiado.
TCU, Sala das Sessões Ministro Luciano Brandão Alves de Souza, em 15 de setembro de 2020.
AROLDO CEDRAZ 
Relator